【裁判字號】    99,訴,890
【裁判日期】    990623
【裁判案由】    損害賠償
【裁判全文】
臺灣臺中地方法院民事判決               99年度訴字第890號
原      告  乙○○
            戊○○
            甲○○
共      同
送達代收人  何志揚律師
被      告  丁○○
上列被告因侵占案件，經原告提起請求損害賠償之附帶民事訴訟
（本院98年度附民字第522號），經本院刑事庭裁定移送前來，
本院於民國99年6月9日言詞辯論終結，判決如下：
    主    文
被告應給付原告戊○○新臺幣壹佰壹拾貳萬伍仟捌佰參拾壹元，
及自民國九十八年十二月五日起至清償日止按週年利率百分之五
計算之利息。
被告應給付原告乙○○新臺幣壹佰伍拾萬壹仟壹佰零柒元，及自
民國九十八年十二月五日起至清償日止按週年利率百分之五計算
之利息。
被告應給付原告甲○○新臺幣伍拾陸萬貳仟玖佰壹拾伍元，及自
民國九十八年十二月五日起至清償日止按週年利率百分之五計算
之利息。
訴訟費用由被告負擔。
本判決第一、二、三項於原告戊○○以新臺幣參拾柒萬陸仟元、
原告乙○○以新臺幣伍拾萬壹仟元、原告甲○○以新臺幣壹拾捌
萬捌仟元，為被告分別供擔保後，各得假執行；但被告如以新臺
幣壹佰壹拾貳萬伍仟捌佰參拾壹元為原告戊○○、以新臺幣壹佰
伍拾萬壹仟壹佰零柒元為原告乙○○、以新臺幣伍拾陸萬貳仟玖
佰壹拾伍元為原告甲○○，分別供擔保後，得免為假執行。
    事實及理由
一、原告起訴主張略以：
（一）被告之父賴阿川（下以姓名稱之）前承租祭祀公業廖道昭
      所有坐落臺中市○○區○○段69及69之2地號土地，並依
      三七五減租條例簽立租賃契約，於民國（下同）84年9月
      12日完成註記。嗣賴阿川於94年3月7日死亡，系爭租賃契
      約原應由繼承人即被告丁○○等共同繼承，惟為避免因繼
      承致該租賃契約之締約人過多，乃協議推由被告丁○○、
      訴外人丙○○（下以姓名稱之）為名義承租人與祭祀公業
      廖道昭辦理變更租約登記。於94年7月26日，被告與繼承
      人賴淑靖、戊○○（即原告）、丙○○、乙○○（即原告
      ）等簽立三七五租約協議書（下稱系爭協議書），約定待
      日後取得相關權利時，由被告取得30%、賴淑靖15%、原告
      戊○○15%、丙○○20%、原告乙○○20%之利益。嗣於97
      年3月14日，被告與祭祀公業廖道昭簽立耕地終止補償契
      約書，因而收受新臺幣（下同）7,505,538元之補償費，
      被告並向上開繼承人表示，俟於98年5月底申報97年度之
      綜合所得稅完竣後，將依據系爭協議書之內容分配補償費
      與各繼承人云云，詎其竟基於意圖為自己不法所有之犯意
      ，於98年5月間某日，易持有為不法所有之犯意，將上開
      補償費侵占入己，拒不給付與其他繼承人，合計共侵占補
      償費款項5,253,876元。扣除被告自己應分得30%款項外，
      侵占原告戊○○15%之款項即1,125,831元、原告乙○○
      20%之款項即1,501,107元、丙○○20%之款項即1,501,107
      元、賴淑靖15%之款項即1,125,831元（賴淑靖因於96年9
      月1日死亡，其應繼分由其子女即原告甲○○及訴外人邱
      美鳳平均共同繼承，即原告甲○○可分得562,915元）。
（二）被告以前開侵占之犯罪行為侵吞上開補償金，顯然係以背
      於善良風俗之方法加損害於原告，原告自得依民法第184
      條之規定請求被告賠償等語。爰依法提起本件訴訟，並聲
      明：求為判決，除供擔保金額外，如主文所示。
二、被告答辯略以：自父親過世後，母親都是被告在照顧，希望
    在母親百年後再來分錢等語。並聲明，求為判決：駁回原告
    之訴及假執行之聲請，並陳明如受不利判決，願供擔保請准
    免假執行。
三、法院之判斷：
（一）查本件原告主張被告之父賴阿川曾承租祭祀公業廖道昭所
      有之前開土地，並依三七五減租條例簽立租賃契約並有註
      記。賴阿川死亡後，被告與繼承人賴淑靖、戊○○、丙○○、乙○○簽立三七五租約協議書，約定推由被告與丙○○共同登記為該三七五租約之承租人，待日後取得相關權
      利時，由被告取得30%、賴淑靖15%、戊○○15%、丙○○
      20%、乙○○20%之利益。嗣於97年3月14日，被告與丙○○與祭祀公業廖道昭簽立耕地終止補償契約書，被告因而
      收受7,50 5,538元之補償費。其後被告向原告戊○○、乙○○、甲○○即賴淑靖之繼承人表示，俟98年5月底，申
      報97年度之綜合所得稅後，將依據前開協議書之內容分配
      補償費與各繼承人云云。詎竟於98年5月底某日申報綜合
      所得稅後，拒不給付與其他繼承人乙節，為被告所不爭執
      ，且經本院職權調閱本院98年度易字第3793號被告侵占案
      件之刑事案件卷宗（含臺灣臺中地方法院檢察署98年度偵
      字第24326號偵查卷宗）查核屬實，是原告主張被告有以
      上開侵占行為取得財物，並使原告等受有共計5,253,876
      元損害之事實，應屬可採。
（二）按因故意或過失，不法侵害他人之權利者，負損害賠償責
      。故意以背於善良風俗之方法，加損害於他人者亦同。民
      法第184條第1項定有明文。本件原告主張因被告前開侵占
      行為，致原告戊○○受有1,125,831元（計算式：0000000
      元15%=0000000元，元以下四捨五入，以下同）、原告
      乙○○受有1,501,107元（計算式：0000000元×20%=
      0000000元，原告乙○○僅請求1,501,107元）之金錢財產
      損害，揆諸前開規定，原告戊○○、乙○○請求被告賠償
      其財產損害，自屬有據。另原告甲○○與訴外人邱美鳳為
      賴淑靖（原名賴淑滿）之繼承人，賴淑靖因前開協議書原
      可取得1,125,831元之補償費，故原告甲○○即因繼承而
      可取得562,915元之補償費（計算式0000000元15%
      2=562915元），故原告甲○○主張因被告之前開故意背於
      善良風俗之侵占行為，受有562,915元之金錢財產損害，
      依前開規定請求被告賠償其財產損害，即屬有據。從而，
      本件原告乙○○、戊○○、甲○○依侵權行為損害賠償請
      求權之法律關係，請求被告賠償原告上開損害，洵屬有據
      ，應予准許。至被告主張其照顧母親乙節，此本屬直系卑
      親屬應負之照養義務，如因此而衍生費用，應由負有照養
      義務之人共同分擔，兩造固應共同協調負擔比例及方法等
      ，以謀共同扶養尊親屬，惟此核與被告應將原告等人依前
      開協議書得取得之金錢之間，並無對待給付之性質，被告
      據此拒絕為上揭給付，自屬無據，併此敘明。
（三）按給付有確定期限者，債務人自期限屆滿時起，負遲延責
      任。給付無確定期限者，債務人於債權人得請求給付時，
      經其催告而未為給付，自受催告時起，負遲延責任。其經
      債權人起訴而送達訴狀，或依督促程式送達支付命令，或
      為其他相類之行為者，與催告有同一之效力。民法第229
      條第1項及第2項定有明文。又遲延之債務，以支付金錢為
      標的者，債權人得請求依法定利率計算之遲延利息。但約
      定利率較高者，仍從其約定利率。應付利息之債務，其利
      率未經約定，亦無法律可據者，週年利率為5%。民法第
      233條第1項及第203條亦有明文。本件原告因財產利益受
      侵害而請求，依前開規定意旨，該損害賠償之債仍應以原
      告催告被告履行時，被告始負遲延責任。據此而論，本件
      原告對被告之損害賠償債權，核屬無確定期限之給付，既
      經原告起訴而送達訴狀，被告迄未給付，當應負遲延責任
      ，是原告請求被告給付自刑事附帶民事起訴狀繕本送達之
      翌日即98年12月5日起（送達日期參附民卷第1頁），按週
      年利率5%計算之法定遲延利息，洵屬有據。
（四）綜據上述，原告等3人依據侵權行為損害賠償之法律關係
      ，請求被告應分別給付原告戊○○、乙○○、甲○○各
      1,125,831元、1,501,107元、562,915元，及均自98年12
      月5日起至清償日止，按週年利率5%計算之利息，為有理
      由，應予准許。
四、本件判決之基礎已臻明確，原告其餘之攻擊防禦方法及舉證
    ，核與判決無影響，毋庸一一論列，併此敘明。
五、兩造均陳明願供擔保，分別聲請宣告假執行及免為假執行，
    本院經審酌尚無不合，爰分別定相當擔保金額准許之。
據上論結，本件原告之訴為有理由，依民事訴訟法第78條、第
390條第2項、第392條，判決如主文。
中    華    民    國    99    年     6    月    23    日
                  民事第四庭    法  官  王鏗普
以上正本係照原本作成。
如對本判決上訴，須於判決送達後20日內向本院提出上訴狀。
中    華    民    國    99    年     6    月    23    日
                                書記官

司法院資訊處製作；財團法人民間司法改革基金會備份。
